臺灣嘉義地方法院刑事判決　　　　　　　96年度交訴字第10號
公　訴　人　臺灣嘉義地方法院檢察署檢察官
被　　　告　甲○○
上列被告因業務過失致死案件，經檢察官提起公訴（九十六年度
偵字第四三四號），本院判決如下：
    主  文
甲○○從事業務之人，因業務上之過失致人於死，處有期徒刑拾
月。緩刑參年。
    事  實
一、甲○○係受僱於榮信交通股份有限公司之貨櫃曳引車司機，
    為從事駕駛業務之人，於民國九十五年十一月一日上午六時
    許，駕駛車牌號碼KI-723號營業用貨櫃曳引車（附掛車牌號
    碼7X -32號子車），自嘉義縣新港鄉台化集貨場出發，沿縣
    道一五九線公路由北往南方向行駛，欲經由高速公路前往臺
    中縣卸貨，途經嘉義縣新港鄉月眉村月眉潭九十之六號前（
    即縣道一五九線公路九公里處），因一時內急而欲將上開車
    輛臨時停放於路旁以下車解尿，其原應注意臨時停車時，應
    選擇妥適之臨時停車位置，避免佔用車道妨害他車通行，而
    依當時情形，天雨、路面濕潤、已近日出之際（該日日出時
    間為上午六時零四分）、視距良好、路面無缺陷亦無障礙物
    ，並無不能注意之情事，竟疏未注意上開路段仍有其他適於
    臨時停車且不致佔用車道、妨害他車通行之處所，貿然將其
    所駕駛上開車輛臨時停放在該路段機車優先道上，致上開該
    營業用貨櫃曳引車及所附掛子車車身將機車優先道全部佔用
    （該機車優先道寬度原為二公尺）而妨害機車優先道上機車
    騎士之正常通行。適有李清坤騎乘車牌號碼MAK- 700號重型
    機車，自同向後方沿該路段機車優先道駛至，亦疏未注意車
    前狀況，遂在機車優先道內追撞甲○○所駕駛、已臨時停車
    之營業用貨櫃曳引車所附掛子車右後方，致使李清坤人車倒
    地，經送醫急救仍因受頭部外傷導致顱內出血而不治死亡。
    甲○○於肇事後主動託人報警並停留現場，於警員據報前往
    處理時，對於未發覺之犯罪，主動向警員告知其係駕車肇事
    者，表明願接受裁判。
二、案經臺灣嘉義地方法院檢察署檢察官自動檢舉偵查起訴。
    理  由
一、按被告以外之人於審判外之陳述，雖不符刑事訴訟法第一百
    五十九條之一至第一百五十九條之四之規定，而經當事人於
    審判程序同意作為證據，法院審酌該言詞陳述或書面陳述作
    成時之情況，認為適當者，亦得為證據。當事人、代理人或
    辯護人於法院調查證據時，知有第一百五十九條第一項不得
    為證據之情形，而未於言詞辯論終結前聲明異議者，視為有
    前項之同意，刑事訴訟法第一百五十九條之五定有明文。查
    本件被告於言詞辯論終結前，對於卷附證人即被害人配偶乙
    ○○之證詞、嘉義縣警察局民雄分局月眉派出所相驗初步調
    查報告表、嘉義縣警察局民雄分局道路交通事故現場圖、道
    路交通事故調查表（一）、（二）、道路交通事故現場照片
    、交通事故當事人酒精測定紀錄表、交通事故肇事人自首情
    形紀錄表、被告之駕駛執照及肇事車輛行照影本、車牌號碼
    KI-723號營業用曳引車行車紀錄器正本、華濟醫院病歷（法
    醫參考病歷摘要）、臺灣嘉義地方法院檢察署相驗筆錄、驗
    斷書、相驗屍體證明、相驗照片、現場處理員警職權報告暨
    撞擊處、現場散落物照片、嘉義地區九十五年十一月日出日
    沒時刻表、彰化縣彰化市調解委員會調解書、臺灣高雄地方
    法院九十三年交易字第一三七號判決書等證據方法之證據能
    力，並未聲明異議，復經本院於審理時逐一提示予被告表示
    意見，本院審酌上開證據並無顯不可信之情況，採納該等證
    據自無礙被告於程序上之彈劾詰問權利，而認上開證據合於
    刑事訴訟法第一百五十九條之一、之四、之五等規定，因而
    均具證據能力，合先敘明。
二、訊據被告甲○○固不否認上揭車禍發生致被害人李清坤死亡
    之事實，惟矢口否認有何業務上過失致人於死犯行，辯稱：
    伊因一時內急而在案發地點臨時停車，是被害人騎機車自後
    方追撞，伊對本件車禍並無過失云云。惟查：
  （一）被告對其所駕駛上開營業用貨櫃曳引車及所附掛子車於
        上開時、地，在路邊臨時停車時遭被害人李清坤所騎乘
        車牌號碼MAK -700號重型機車自後方追撞貨櫃曳引車子
        車右後方而致車禍發生之事實供承不諱（見相驗卷第11
        頁至第13頁、第34頁），復有道路交通事故現場圖、道
        路交通事故調查報告表（一）、（二）各乙份、交通事
        故現場照片十幀（見相驗卷第3頁至第5頁、第15頁至第
        19頁）附卷可稽。而被害人李清坤因而人車倒地，經送
        醫急救仍因受頭部外傷導致顱內出血而不治死亡等情，
        有臺灣嘉義地方法院檢察署相驗筆錄、驗斷書及臺灣嘉
        義地方法院檢察署相驗屍體證明書各乙份在卷可憑。是
        被害人李清坤係因本件車禍傷重不治死亡之事實，至為
        明灼，堪以認定。按刑法上之過失犯，以行為人對於結
        果之發生，應注意能注意而不注意為成立要件，且結果
        之發生，是否有預見之可能，又為其是否能注意而不注
        意之先決問題，此觀最高法院八十五年度臺上字第二八
        五九號判決闡釋甚明。是本件應予進一步審究者厥為：
        被告對於被害人騎乘機車追撞營業用貨櫃曳引車所附掛
        子車右後方乙節有無預見可能性？被告臨時停車方式有
        無注意義務之違反？以及被告臨時停車方式與被害人死
        亡結果之發生有無相當因果關係？
  （二）本件車禍事故發生之時間為九十五年十一月一日（星期
        三）上午六時許，發生之路段為嘉義縣新港鄉縣道一五
        九線公路南向九公里處（即嘉義縣新港鄉月眉村月眉潭
        九十之六號前），該路段之速限為時速六十公里，往南
        方向設有一線車道，並於外側劃設機車優先道等情，此
        觀道路交通事故現場圖、道路交通事故調查報告表及警
        員職權報告所附現場照片（見相驗卷第 3頁、第15頁、
        第51頁）即明；而上開路段為嘉義縣新港鄉前往嘉義縣
        太保市及嘉義市○○○○○道路，其來往車輛甚為頻繁
        等情，乃為往來嘉義縣市駕駛人所周知之事實，故於一
        般非例假日必然仍有機車行駛於上開路段等情，自應為
        往來該路段之職業駕駛人基於其通常駕駛經驗即得以預
        見。從而汽車駕駛人於該路段臨時停車時，若未謹慎、
        妥適找尋無礙於往來交通之處所，避免佔用機車優先道
        ，則不但可能阻礙後方機車之車流甚而遭後方來車追撞
        等情，亦為通常謹慎之職業駕駛人所得以預見甚明。準
        此，由上開本件車禍事故發生處所之交通流量及道路狀
        況等節以觀，被告基於其作為職業駕駛之經驗，在客觀
        上對於以佔用機車優先道作為臨時停車處所之方式存有
        招致後方機車追撞之風險自有預見之可能無疑。
  （三）按刑法對於過失行為亦課予刑事責任之目的，係在於促
        使行為人動用其既有之知識、經驗來預見侵害事實之發
        生而產生迴避危險之動機及舉止，以周延地保護法益；
        而行為人對於己身行為所導致之危險，若屬已可預見，
        且依法律、契約、習慣、法理及日常生活經驗等，在不
        超越社會相當性之範圍應有注意之義務者，自仍有以一
        定之行為避免結果發生之義務。準此，被告在客觀上對
        於以佔用機車優先道臨時停車方式存有招致後方機車追
        撞之風險具有預見可能性之情形下，則依其通常之駕駛
        經驗即應選擇將車輛臨時停放於完全不佔據該路段機車
        優先道之空間，以避免發生後方來車追撞之危險。查本
        件車禍事故發生路段之相鄰外在環境：被告臨時停車地
        點之道路旁適有一柏油鋪設之寬闊廣場，足供被告所駕
        駛之營業用貨櫃曳引車及所附掛子車臨時停車等情，有
        現場照片及案發時之道路交通事故現場照片（見相驗卷
        第15頁、第16頁、第51頁）在卷可佐。對照本件案發當
        時被告停放車輛之實際位置為：被告所駕駛上開車輛係
        停放在縣道一五九線公路南下九公里處靠右側，營業用
        貨櫃曳引車及所附掛子車車身均跨停於機車優先道之左
        右兩側邊線上，而將該路段寬度為二公尺之機車優先道
        完全佔用等情，此觀本件道路交通事故現場圖及道路交
        通事故現場照片即明。參以本件車禍事故發生當時情形
        ，天候雨、路面濕潤、已近日出之際（該日日出時間為
        上午六時零四分）、視距良好、路面無缺陷亦無障礙物
        等情，則有嘉義縣警察局民雄分局道路交通事故調查表
        （一）、現場處理員警職權報告書及嘉義地區九十五年
        十一月日出日沒時刻表各乙份在卷可憑，是案發路段旁
        既適有更安全之臨時停放貨櫃曳引車及其所附掛子車處
        所，被告於當時亦顯無不能注意之情事，其竟疏未注意
        選擇其他更佳之臨時停車方式以防免危險之發生，故其
        上開臨時停車之行為即有過失，至為顯然。從而，被告
        辯稱：伊對本件車禍並無過失云云，並不足採。
  （四）按刑法上之過失，其過失行為與結果間，在客觀上有相
        當因果關係始得成立。所謂相當因果關係，係指依經驗
        法則，綜合行為當時所存在之一切事實，為客觀之事後
        審查，認為在一般情形下，有此環境、有此行為之同一
        條件，均可發生同一之結果者，則該條件即為發生結果
        之相當條件，行為與結果即有相當之因果關係。反之，
        若在一般情形下，有此同一條件存在，而依客觀之審查
        ，認為不必皆發生此結果者，則該條件與結果不相當，
        不過為偶然之事實而已，其行為與結果間即無相當因果
        關係，此觀最高法院七十六年臺上字第一九二號判例闡
        釋甚詳。查本件被告案發當時所駕駛車輛佔用將全部機
        車優先道佔用乙節，業如上述。而被害人所騎乘之機車
        係於機車優先道內追撞被告所駕駛、臨時停車之貨櫃曳
        引車子車右後方等情，則有道路交通事故現場圖及道路
        交通事故現場照片（見相驗卷第 3頁、第17頁事故現場
        照片）附卷可佐。準此，若被告未將該營業用貨櫃曳引
        車及所附掛子車臨時停放於機車優先道之範圍內，自不
        致發生被害人所騎乘機車沿機車優先道行駛而追撞上開
        子車右後方致生死亡之結果，是綜合本件行為當時所存
        在之一切事實，本院依經驗法則為客觀之事後審查，認
        在通常情形下，有本件上開環境及行為之同一條件，均
        可致生同一之結果，故被告上開臨時停車之行為即屬本
        件被害人死亡結果之相當條件，揆諸上開說明，被告案
        發時上開臨時停車之行為與被害人死亡結果間即具有相
        當之因果關係無疑。
  （五）再按刑法上之過失犯，祇須危害之發生，與行為人之過
        失行為，具有相當因果關係，即能成立，縱行為人之過
        失，與被害人本身之過失，併合而為危害發生之原因時
        ，仍不能阻卻其犯罪責任，最高法院九十三年度臺上字
        第一０一七號判決闡釋甚明。本件被告臨時停車行為確
        有過失，業如上述，是縱被害人李清坤係自本件事故發
        生路段同向後方駛至而追撞被告所駕駛、已臨時停車之
        貨櫃曳引車所附掛子車，其對於本件車禍事故之發生亦
        有行車未注意車前狀況之過失，然被告上開過失與被害
        人本身之過失，均為本件危害發生之原因時，揆諸上開
        說明，被告仍不能阻卻其過失罪責。故被告辯稱：伊因
        一時內急而在案發地點臨時停車，是被害人自後方追撞
        ，伊對本件車禍並無過失云云，並不足採。
  （六）綜上所述，本件事證明確，被告所辯不足為其有利之認
        定，其過失犯行至堪認定，應依法論科。
三、按刑法上所謂業務，係指個人基於其社會地位繼續反覆所執
    行之事務，包括主要業務及其附隨之準備工作與輔助事務在
    內，最高法院八十九年臺上字第八０七五號判例可資參照。
    查被告係以擔任駕駛為其主要業務，業據被告供承在卷（見
    相驗卷第12頁；本院卷第35頁），復有其駕駛執照影本（見
    相驗卷第29頁）乙份在卷可稽，是被告確為從事駕駛業務之
    人無疑。而本件車禍事故係被告駕駛其所任職之榮信交通股
    份有限公司所有之上開營業用貨櫃曳引車在載送貨物執行業
    務中所發生等情，亦據被告供承在卷，復有肇事車輛行照影
    本乙份在卷可佐，其因臨時停放上開營業用貨櫃曳引車不當
    而肇事致人死亡，自屬其業務上過失無誤，故核被告所為，
    係犯刑法第二百七十六條第二項之業務過失致人於死罪。又
    被告於本件車禍事故發生後，在未有偵查犯罪職權之公務員
    發覺前，主動託人報案並停留現場，於警員據報前往現場處
    理時，當場承認為肇事人等情，此有嘉義縣警察局民雄分局
    道路交通事故肇事人是否自首情形紀錄表乙紙附卷可參（見
    相驗卷第22頁），是被告對偵查機關尚未發覺之犯罪自首而
    接受裁判，依刑法第六十二條前段之規定減輕其刑。爰審酌
    被告國中畢業之智識程度、前已有過失傷害前科之素行，竟
    未謹記前車之鑑而更加審慎駕駛，率然在駕駛營業用貨櫃曳
    引車臨時停車時疏未注意選擇適當停車處所而佔用全部機車
    優先道，致被害人騎乘機車自後方追撞之違反注意義務程度
    及情節，以及其就本件車禍應負之過失比例與被害人相當等
    情，並衡酌其疏失造成被害人死亡之所生損害，而被告於本
    院審理時亦未坦承過失犯行之犯後態度等一切情狀，量處如
    主文所示之刑，以示懲儆。末查被告前因故意犯罪受有期徒
    刑以上刑之宣告，執行完畢五年以內未曾因故意犯罪受有期
    徒刑以上刑之宣告等情，此有其臺灣高等法院被告前案紀錄
    表在卷可按，此次係因一時疏忽，致罹刑章，且犯後已與被
    害人家屬達成調解，填補被害人家屬之損害，此有彰化縣彰
    化市調解委員會調解書乙份附卷可稽，經此刑事訴追之教訓
    當知警惕，而無再犯之虞，因認所為刑之宣告以暫不執行為
    適當，爰併予宣告如主文所示之緩刑。
據上論斷，應依刑事訴訟法第二百九十九條第一項前段，刑法第
二百七十六條第二項、第六十二條前段、第七十四條第一項第二
款，刑法施行法第一條之一第一項、第二項前段，判決如主文。
本案經檢察官鄭葆琳到庭執行職務。
中　　華　　民　　國　　96　　年　　3　　月　　15 　　日
                      交通法庭  審判長法　官   許進國
                                      法  官   黃琴媛
                                      法  官   曾宏揚
上列正本證明與原本無異。
如不服本判決，應於判決送達後10日內向本院提出上訴狀（應附
繕本）。告訴人或被害人如對於本判決不服者，應具備理由請求
檢察官上訴，其上訴期間之計算係以檢察官收受判決正本之日期
為準。
中　　華　　民　　國　　96　　年　　3　　月　　15 　　日
                                      書記官   陳慶昀
附錄論罪科刑法條：
刑法第二百七十六條第二項
（過失致死罪）
從事業務之人，因業務上之過失犯前項之罪者，處 5 年以下有期
徒刑或拘役，得併科3千元以下罰金。
